【裁判字號】    99,重訴,27
【裁判日期】    990531
【裁判案由】    損害賠償
【裁判全文】
臺灣高雄地方法院民事判決              99年度重訴字第27號
原      告    丙○○
              丁○○
兼上二人共同
訴訟代理人    乙○○
被      告    甲○○
訴訟代理人    周振宇律師
上列當事人間損害賠償事件，原告提起刑事附帶民事訴訟（97年
度審交附民字第131 號），經刑事庭移送前來，本院於民國99年
5月11日言詞辯論終結，判決如下：
    主      文
被告應給付原告丙○○新台幣陸萬元，給付原告丁○○新台幣陸
萬元，另給付原告乙○○新台幣貳拾參萬貳仟陸佰壹拾壹元，及
均自民國九十七年十一月五日起至清償日止，按週年利率百分之
五計算之利息。
原告其餘之訴駁回。
本判決第一項得假執行，但被告如分別以新台幣陸萬元、新台幣
陸萬元、新台幣貳拾參萬貳仟陸佰壹拾壹元，為原告丙○○、丁○○、乙○○預供擔保後，得免為假執行。
原告其餘假執行之聲請駁回。
    事實及理由
一、訴狀送達後，原告不得將原訴變更或追加他訴，但擴張或減
    縮應受判決事項之聲明者，不在此限。民事訴訟法第255 條
    第1 項第3 款定有明文。原告起訴請求被告乙○○應給付新
    台幣（下同）2,786,437 元，及自支付命令狀送達翌日起至
    清償日止，按年息5%計算之利息，嗣於本院審理中，變更其
    訴之聲明為：被告乙○○應給付原告2,433,087 元及自附帶
    民事起訴狀繕本送達翌日起至清償日止，按年息5%計算之利
    息，揆諸前引規定，原告所為係減縮應受判決事項之聲明，
    核屬有據。
二、原告主張：被告於民國97年7 月20日12時40分許，駕駛車牌
    號碼ZC-1416 號自用小客車，沿高雄縣旗山鎮○○街由西往
    東方向行駛，途經高雄縣旗山鎮○○街與文中路之無號誌且
    未設標誌、標線或以號誌劃分幹、支線道之交岔路口時，因
    疏未注意車前狀況，及少線道車應暫停讓多線道先行之過失
    ，適有被害人劉許秀霞騎乘車牌號碼OTP-703 號普通重型機
    車，沿高雄縣旗山鎮○○路由北往南方向行經該處，雙方遂
    發生碰撞（下稱系爭事故），致劉許秀霞人車倒地，受有顱
    骨骨折及顱內出血等傷害，經送醫救治，仍延至同年月31日
    11 時5分許傷重不治死亡。原告丙○○、丁○○、乙○○為
    劉許秀霞之子女，乙○○因系爭事故支出醫療費用新臺幣（
    下同）12,437元、為看顧劉許秀霞病情而無法工作，得請求
    看護費用24,000元，並支出喪葬費用396,650 元；又原告驟
    喪慈母，悲痛逾恆，精神上痛苦，無可言喻，被告則應賠償
    原告每人精神慰撫金各2,000,000 元。至原告已領得之強制
    汽車責任保險金1,500,000 元，每人均獲有500,000 元，若
    被告主張扣除，則請本院就各別原告受領部分逕予扣除。為
    此，爰依據民法第184 條第1 項前段、第191 條之2 、第19
    2 條第1 項及第194 條等侵權行為損害賠償規定，提起本訴
    等語。並聲明：被告應給付原告丙○○、丁○○、乙○○各
    2,000,000 元、2,000,000 元、2,433,087 元，並均自刑事
    附帶民事訴訟起訴狀繕本送達翌日起至清償日止，按週年利
    率5%計算之利息。並願供擔保，請准宣告假執行。
三、被告則以：被告於駕駛過程中均注意車前狀況，且為配合同
    車人員尋覓用餐地點均減速慢行，已善盡注意義務；縱認被
    告有過失，惟被害人劉許秀霞非但未領有駕駛執照、亦未配
    戴安全帽，實為本件交通事故發生主因。再原告就所請求看
    護費用及塔位費用等數額，均未表明有何支出必要性或提出
    相關單據予以佐證，甚以劉許秀霞身故前均於加護病房治療
    ，家屬並無必要亦無可能進入加護病房看護，原告請求看護
    費用並無理由；另原告請求精神慰撫金數額過高，且原告亦
    已受領強制汽車責任保險賠償金額1,500,000 元，應予扣抵
    。再請審酌被告近來患病，無法覓得穩定工作，資力微薄等
    情狀，酌減賠償數額。另原告請求之塔位費用，原告所計算
    之方式是以塔位之最高價、最低價之平均數計算，如果要以
    原告所提價目表為計算之基礎，應以平均價位計算為計算基
    礎，計算出來應該是100,402 元，況原告所提出價目表顯然
    高於通常市場交易價格，應以被告所提出之高雄縣旗山鎮殯
    葬設施使用管理自治條例修訂比較表所列示之塔位費用25,0
    00元至400,000 元，管理費5,000 元為計算基準，始為妥適
    。綜上，足認原告所請求之金額過高，並非屬必要費用，況
    且原告亦並無實際支出塔位費用，請求此部分賠償欠缺正當
    性等語置辯。並聲明：原告之訴及其假執行之聲請均駁回。
    如受不利判決，願供擔保，請准免為假執行。
四、本件不爭執事項如下：
（一）被告於97年7 月20日12時40分許，駕駛車牌號碼ZC-1416
      號自用小客車，沿高雄縣旗山鎮○○街由西往東方向行駛
      ，途經高雄縣旗山鎮○○街與文中路之無號誌且未設標誌
      、標線或以號誌劃分幹、支線道之交岔路口時，與劉許秀
      霞所騎乘車牌號碼OTP-703 號普通重型機車，沿高雄縣旗
      山鎮○○路由北往南方向行經該處，發生碰撞。
（二）劉許秀霞因系爭事故受有顱骨骨折及顱內出血等傷害，經
      送醫救治，於97年7 月31日11時5 分許傷重死亡。
（三）原告丙○○、丁○○及乙○○為劉許秀霞之子女。
（四）被告因犯過失致死罪，經臺灣高等法院高雄分院98年度交
      上易字第115 號刑事判決判處有期徒刑6 月確定。
（五）原告已請領強制汽車責任保險金1,500,000 元。
（六）兩造對於他造之身分、地位、學經歷、工作收入均無意見
      。
（七）原告乙○○因系爭事故支出醫療費用12,437元，喪葬費用
      234,150 元。
五、兩造協議後之爭點為：
（一）被告對系爭事故之發生是否有過失？被害人劉許秀霞是否
      與有過失？
（二）如認被害人有過失，則過失責任比例如何？
（三）原告得請求被告賠償之項目及金額各為何？有無過失相抵
      之適用？
（四）原告已請領強制汽車責任保險金1,500,000 元，得否平均
      扣除各自請求賠償額？若原告請求賠償額低於500,000 元
      萬元時，不足部分得否用以扣抵他原告得請求賠償額？
六、就系爭事故之發生，被告是否有過失？被害人劉許秀霞是否
    與有過失？
（一）原告主張被告於97年7 月20日中午12時40分許，駕駛車牌
      號碼ZC-1446 號自小客車，沿高雄縣旗山鎮○○街由西往
      東方向行駛，行經仁和街與文中路之無號誌交岔路口時，
      與劉許秀霞所騎乘車牌號碼OTP-703 號普通重機車發生擦
      撞，致劉許秀霞倒地，受有顱骨骨折及顱內出血等傷害，
      經送醫救治，於97年7 月31日11時5 分許傷重死亡等情，
      業據被告供承不諱，復有道路交通事故調查報告表（一）
      （二）、道路交通事故現場圖、現場照片、本院98年度交
      易字第7 號刑事判決、臺灣高等法院高雄分院98年度交上
      易字第115 號刑事判決、義大醫院診斷證明書等件為證。
      並經本院依職權調閱本院98年度交易字第7 號刑事全卷內
      相關調查筆錄、道路交通事故談話紀錄表、道路交通事故
      現場圖、調查報告表、道路交通事故照片、訊問筆錄、審
      判筆錄及判決等核閱無誤；而被告就於上開時、地駕車與
      劉許秀霞發生碰撞致劉許秀霞死亡之事實並不爭執，是經
      本院審酌一切證據資料後，原告主張之此部分事實自堪信
      為真實。
（二）按車輛行至無號誌或號誌故障而無交通指揮人員指揮之交
      岔路口，支線道車應暫停讓幹線道車先行。未設標誌、標
      線或號誌劃分幹、支線道者，少線道車應暫停讓多線道先
      行；車道數相同時，轉彎車應暫停讓直行車先行；同為直
      行車或轉彎車者，左方車應暫停讓右方車先行。但在交通
      壅塞時，應於停止線前暫停與他方雙向車輛互為禮讓，交
      互輪流行駛，道路交通安全規則第102 條訂有明文。查本
      件劉許秀霞行駛之文中路係雙向南北各一車道，被告行輛
      之仁和街乃單一車道之道路，仁和街西往東方向尚未逾文
      中路口者，為單一車道，逾文中路後則為雙向東西各一車
      道等情，有道路交通事故現場圖、現場照片等在卷可稽。
      而道路安全規則第102 條第1 項第2 款及第2 項明定汽車
      行駛至未設標誌、標線或號誌劃分幹、支線道之無號誌交
      岔路口，少線道車應暫停讓多線道先行；前項第二款之車
      道數，以進入交叉路口之車道計算，含快車道、慢車道、
      左右轉車道、車種專用車道、機車優先道及調撥車道。而
      交通上計算車道數，是雙向合計，往南、往北各是一個車
      道，故文中路係雙向二車道，應可認定，至於被告沿著仁
      和街由西往東剛駛入文中路與仁和街之交岔路口，既尚未
      通過文中路，即在文中路北往南方向之車道上與劉許秀霞
      機車發生碰撞，被告車輛既尚未通過路口，即不能算是雙
      向各一車道之二線道，而僅是單車道，依前揭規定，被告
      行駛仁和街應為少線道，蓋文中路既為南北為雙向各一線
      車道，仁和街西向東過文中路後劃設成二線車道，未過文
      中路前之仁和街則為一線車道，則被告行至仁和街路口欲
      穿越文中路時，自應暫停觀察文中路兩側來往車輛，確為
      安全時方得續行，從而，被告自小客車有少線道車未讓多
      線道車先行之情事，其違反上揭路權之歸屬，未禮讓劉許
      秀霞之機車先行，為系爭事故肇事主因，堪可認定。
（三）又按車輛行經無號誌之交岔路口，應減速慢行，作隨時停
      車之準備；汽車行駛時，駕駛人應注意車前狀況，並隨時
      採取必要之安全措施，道路交通安全規則第93條第1 項第
      2 款、第94條第3 項分別定有明文。被告駕駛自小客車駛
      至交岔路口時，應暫停讓行駛於多線道之劉許秀霞機車先
      行通過後，方得續行。惟本件被告在進入路口時並無採取
      減速慢行及暫停之措施並禮讓劉許秀霞先行通過路口以避
      免發生危險，其竟致劉許秀霞閃避不及而發生碰撞，且當
      時天氣晴，日間有自然光線，道路無缺陷、障礙物，視距
      良好，客觀上並無不能注意之情事，有事故調查報告表在
      卷可稽，堪認被告客觀上應無不能注意之情事；是被告駕
      駛車輛行至無號誌之交岔路口，未設標誌、標線或號誌劃
      分幹、支線道者，未暫停讓行駛於多線道之劉許秀霞先行
      ，其對於本件車禍事故之發生，自有過失甚明。被告亦因
      此車禍造成劉許秀霞死亡，涉犯過失致死罪，經臺灣高等
      法院高雄分院以98年度交上易字第115 號刑事判決判處有
      期徒刑6 月確定，有上開刑事判決1 份在卷可按，益徵被
      告就本件車禍事故之發生，顯有過失，且被告之過失行為
      與劉許秀霞之死亡間，存有相當因果關係。
（四）然按汽車行駛時，駕駛人應注意車前狀況，並隨時採取必
      要之安全措施，以避免危險之發生，道路交通安全規則第
      94條第3 項定有明文。尤以交岔路口，各方向道路之車輛
      行車方向交疊，狀況多變，為一般人所明知，更應特別注
      意。經查，本件車禍發生時天氣晴，日間自然光線，柏油
      路面乾燥、無缺陷、無障礙物，視距良好，並無不能注意
      之情形存在，已如前述，本件劉許秀霞行經無號誌之交岔
      路口，未注意前方人車動態及車前狀況，作隨時停車之準
      備，致發現被告之車輛時，已不及採取煞車等必要之安全
      措施而發生本件車禍，其有此部份之過失，至為灼然。又
      依道路交通事故現場圖、調查報告表、現場蒐證照片所示
      ，本件現場未發現安全帽，足認劉許秀霞未佩戴安全帽
      ，而劉許秀霞又是因受有顱內出血之傷害致送醫後不治死
      亡，故被告抗辯劉許秀霞另有未戴安全帽致頭部傷勢嚴重
      之過失，堪足採信。
（五）綜上情狀，本院審酌被告與劉許秀霞違反道路交通安全規
      則程度與防免損害結果間之關係等一切情狀，認被告就本
      件事故之發生應負70% 之過失責任，劉許秀霞就本件事故
      應負30% 之過失責任。
七、原告得請求賠償之項目及金額為若干？
（一）按「因故意或過失，不法侵害他人之權利者，負損害賠償
      責任。」、「不法侵害他人致死者，對於支出醫療及增加
      生活上需要之費用或殯葬費之人，亦應負損害賠償責任。
      」、「不法侵害他人致死者，被害人之父母、子女及配偶
      ，雖非財產上之損害，亦得請求相當之金額」，民法第18
      4 條第1 項前段、第192 條第1 項、第194 條分別定有明
      文。本件劉許秀霞依前述既因被告之不法侵害而死亡，而
      原告為劉許秀霞之子女，依上開法條之規定，自得向被告
      請求賠償損害。茲就原告請求被告賠償之各項損害，是否
      准許，分述如次：
  １、醫療費用部分：
      查本件原告乙○○於事發後業為劉許秀霞自付醫療費用12
      ,437元，此有義大醫院醫療費用明細收據在卷可參，並為
      被告所不爭執，經核該等費用均屬劉許秀霞於車禍後就診
      醫療所必要之支出，且亦有事實上之需要，依法自應予以
      准許。
  ２、殯葬費用部分：
      本件原告乙○○主張其因劉許秀霞死亡而計支出殯葬費23
      4,150 元，業據原告乙○○提出殯葬服務費用等相關憑證
      影本在卷可稽，且為被告所不爭執，自堪認原告乙○○所
      主張之事實為真正。故原告乙○○所主張之殯葬費用234,
      150 元部分，洵屬有據，應予准許。
  ３、塔位費用部分：
      原告乙○○另主張請求塔位費用162,500 元部分，固據提
      出骨灰室商品價目表為證。惟殯葬費為收殮及埋葬費用，
      其賠償範圍應以實際支出之費用為準，且應斟酌被害人當
      地之習俗、被害人之身分、地位及生前經濟狀況決定之。
      查原告乙○○自承劉許秀霞之骨灰放置於家祠中，並未購
      買塔位，且原告乙○○並未提出任何費用單據證明伊確有
      支出前開費用，復為被告所否認，是原告乙○○此部分請
      求既未舉證以明，空言受損害云云，自無可採，不應准許
      。
  ４、看護費用部分：
      原告乙○○主張伊因為看顧劉許秀霞病情而無法工作，得
      請求看護費用24,000元，但為被告否認。查原告所提義大
      醫院診斷證明書固載劉許秀霞因顱骨骨折、顱內出血於97
      年7 月20日入神經外科加護病房治療，惟就劉許秀霞於入
      住加護病房期間，是否需人看護，經本院函詢義大醫院結
      果為：劉許秀霞自97年7 月20日至同年月31日，於本院加
      護病房住院治療，此期間均由加護病房護理人員照護之，
      不需另請看護，有義大醫院99年2 月11日義醫字第990027
      0 號函在卷可佐（見本院卷第114 頁），且原告亦無法提
      出確實聘請看護之收據等證明資料，故尚難認劉許秀霞有
      需人看護之必要，原告乙○○此部分之請求，自不應准許
      。
  ５、精神慰撫金部分：
      原告為劉許秀霞之子女，面臨母親因系爭事故而喪生，精
      神上自受有痛苦，是原告請求非財產上之損害，洵屬有據
      。查原告丙○○專科畢業，目前無工作，原工作月薪約35
      ,000元，名下有土地房屋1 筆及小客車1 部；原告丁○○
      高職畢業，為國小雇員，月薪約18,000元，名下有土地房
      屋2 筆；原告乙○○大學畢業，任大學行政人員，月薪約
      68,000元，名下有土地房屋1 筆及小客車1 部，而被告為
      國中畢業，月薪約10,000元，名下並無任何不動產等情，
      此為兩造所自陳，並有稅務電子閘門財產所得調件明細表
      等件附卷可參，爰審酌兩造教育程度、經濟狀況、社會地
      位，暨劉許秀霞於事發時已屆古稀仗期之年、系爭事故發
      生之始末等一切情狀，認原告各請求800,000 元之慰撫金
      為適當，其逾此範圍外之請求為無理由。
（二）據上所陳，原告乙○○支出之醫療費用、殯葬費用各為12
      ,437元、234,150 元，且原告得請求之非財產上損害賠償
      各為800,000元，即原告乙○○所得請求之金額合計為1,0
      46,587元、原告丙○○、丁○○所得請求之非財產上損害
      賠償各為800,000 元。
八、惟按「損害之發生或擴大，被害人與有過失者，法院得減輕
    賠償金額或免除之。」民法第217 條第1 項定有明文。本件
    事故之發生，被告對於本件系爭事故之發生僅負擔70 %之過
    失比例，均如上述，則原告之請求金額，應負前述之過失比
    例，即減輕被告之賠償責任至上開金額之70 %，故應認原告
    乙○○得請求之金額為732,611 元（1,046,587 元×70%=73
    2,611 元，元以下四捨入）；原告丙○○、丁○○所得請求
    之金額各為560,000 元（800,000 元×70%= 560,000元）。
九、末按依強制汽車責任保險法第30條規定：「保險人依本法規
    定給付之保險金，視為加害人或被保險人損害賠償金額之一
    部份；加害人或被保險人受賠償請求時，得扣除之」。本件
    原告已領取汽車強制責任險理賠金共1,500,000 元，即每人
    分得500,000 元，業經原告陳述在卷，復為被告所不爭執，
    而堪認定。上開原告得請求之金額自應扣除其已受領之理賠
    金額，是原告丙○○、丁○○、乙○○本件得請求之金額於
    扣減後即各為60,000 元、60,000 元、232,611 元。
十、綜上所述，原告丙○○、丁○○、乙○○依民法侵權行為法
    律關係，分別請求被告給付60,000元、60,000元、232,611
    元及自附帶民事起訴狀繕本送達翌日即97年11月5 日起至清
    償日止，按年息5%計算之利息，為有理由，應予准許，逾此
    金額之請求，即非有據，應予駁回。
十一、本件主文第1 項係所命給付之金額未逾500,000 元之判決
      ，依民事訴訟法第389 條第1 項第5 款之規定，自應依職
      權宣告假執行。另原告雖聲明就勝訴部分願供擔保請准宣
      告假執行等語，惟按原告得請求之金額既未逾500,000 元
      ，則有關其勝訴部分，所為願供擔保，請准宣告假執行之
      聲明，應無庸審酌，併予敘明。又因被告陳明願供擔保，
      請准宣告免為假執行，經核就原告勝訴部分，核無不合，
      爰酌定相當之金額併准許之。至原告敗訴部分，其假執行
      之聲請，既失依附，應予駁回。此外，本件為附帶民事訴
      訟，既無訴訟費用之支出，爰不為訴訟費用負擔之諭知，
      亦附敘明。
十二、本件事證已臻明確，兩造其餘攻擊防禦方法或舉證，經審
      酌後，認與判決結果不生影響，爰不逐一論列，併此敘明
      。
據上論結，原告之訴為一部有理由、一部無理由，依民事訴訟法
第390 條第2 項、第392 條第2 項，判決如主文。
中    華    民    國    99    年    5     月    31    日
                      民事鳳山分庭 法  官 林意芳
以上正本係照原本作成。
如不服本判決，應於送達後20日內，向本院提出上訴狀並表明上
訴理由，如於本判決宣示後送達前提起上訴者，應於判決送達後
10日內補提上訴理由書（須附繕本）。
中    華    民    國    99    年    6     月    1     日
                                   書記官 劉國偉

司法院資訊處製作；財團法人民間司法改革基金會備份。
